最高法院民事判決　　　　　　　　　　　　　　　八十六年度台上字第二九四○號
　　上　訴　人　明靛有限公司
　　法定代理人　陳明仁
　　被 上訴 人　大一統有限公司
　　法定代理人　陳明義
　　被 上訴 人　甲○○
右當事人間請求損害賠償事件，上訴人對於中華民國八十六年二月二十四日台灣高等
法院第二審判決（八十五年度上字第七九九號），提起上訴，本院判決如左：
    主  文
原判決關於駁回上訴人預備聲明之上訴及該訴訟費用部分廢棄，發回台灣高等法院。
其他上訴駁回。
第三審訴訟費用關於駁回上訴部分，由上訴人負擔。
    理  由
本件上訴人主張：伊於七十四年七月間設廠產製醫療用乳膠手套等業務，自行設計組
合全自動製造機器二台（下稱系爭機器），並以信託關係而形式上作成發票出賣於被
上訴人大一統有限公司（下稱大一統公司），再以被上訴人大一統公司名義運往加拿
大，進而與加國露氏(ROZ) 公司簽訂投資意願書，預定在加國成立名為HEDD-ROZ之新
公司。被上訴人大一統公司乃委任被上訴人甲○○在加國負責該項機器之保管及重行
組合，詎被上訴人甲○○竟違背被上訴人大一統公司之意旨，串同訴外人章知予偽造
債權轉讓同意書，將該項機器之權利移轉於HEDD-ROZ公司，並由被上訴人甲○○與訴
外人章知予以HEDD-ROZ公司正副董事長名義，將該機器持向加國楓葉銀行質押貸款加
幣二百二十八萬八千三百十元（折合新台幣四千五百餘萬元），貸款後既不製造生產
，亦未繳還貸款與銀行，致該機器被加國法院拍賣，賣得加幣四十八萬元（按當時幣
值約合新台幣一千萬元）。受託人即被上訴人大一統公司依協議，自應向被上訴人甲
○○請求賠償並將所得償還於信託人即伊公司之義務，因被上訴人大一統公司怠於向
被上訴人甲○○行使權利，伊自得代位被上訴人大一統公司向被上訴人甲○○請求損
害賠償等情。先位聲明：求為命被上訴人甲○○給付被上訴人大一統公司新台幣（下
同）一千萬元，及加算其法定遲延利息，並由上訴人代為受領之判決。若認被上訴人
大一統公司對被上訴人甲○○之賠償請求權確已轉讓於伊，而不得以被上訴人大一統
公司名義為請求，伊依債權受讓人之身分，直接向被上訴人甲○○請求給付等情。預
備聲明：求為被上訴人甲○○給付一千萬元及加算其法定遲延利息之判決（第一審對
上訴人之先位及預備請求均為敗訴判決，上訴人僅就其中一百萬元本息部分上訴，其
餘部分未聲明不服）。
被上訴人甲○○則以：上訴人已將系爭機器之所有權移轉於被上訴人大一統公司，先
位聲明依信託關係請求侵害所有權之損害賠償，即乏依據。又上訴人之預備聲明主張
其受讓被上訴人大一統公司對伊之損害賠償請求權，然按被上訴人大一統公司同意以
系爭機器向加國銀行貸款，而伊僅係HEDD-ROZ公司之股東，不能令伊負擔系爭機器被
拍賣之損害賠償責任。又HEDD-ROZ公司因經營不善，遭法院查封拍賣，並非伊行為所
致，自無責任等語；被上訴人大一統公司以：伊於八十年五月間獲悉被上訴人甲○○
與訴外人章知予共謀將系爭機器向加國楓葉銀行質押貸款，曾向楓葉銀行聲明不同意
，詎被上訴人甲○○猶於八十年七月十一日召開股東會強行議決貸款案，其行為顯已
逾授權範圍等語。資為抗辯。
原審審理結果，以：按法院於確定判決中，就訴訟標的以外當事人主張之重要爭點，
本於當事人辯論之結果，已為判斷時，除有顯然違背法令之情形，或當事人已提出新
訴訟資料，足以推翻原判斷之情形外，在同一當事人就與該重要爭點有關所提起之他
訴訟，法院及當事人對該重要爭點之法律關係，皆不得任作相反之判斷或主張。查，
上訴人於另案主張伊係系爭機器之所有人，而對被上訴人甲○○請求損害賠償一案，
已據最高法院八十四年度上字第二一一八號判決認定：「上訴人係將系爭機器出賣於
被上訴人大一統公司，系爭機器非上訴人所有」等語，有該判決書為憑，上訴人於本
件訴訟中未提出足以推翻上開判斷之新訴訟資料，依前所述，自不得為相反之判斷。
從而，上訴人主張伊與被上訴人大一統公司間就系爭機器為信託關係，即不足採。此
外，上訴人又未能舉證證明被上訴人大一統公司有欠其債務，則上訴人先位聲明，依
代位之法律關係請求被上訴人甲○○給付被上訴人大一統公司一百萬元本息，並由上
訴人代位受領，於法無據，不應准許。再查，被上訴人大一統公司之總經理即上訴人
公司之法定代理人陳明仁於七十九年十二月初曾致函訴外人章知予（即HEDD-ROZ公司
之負責人) ，函內載明：「謹附HEDD（被上訴人大一統公司）的會計簽章資料 BAL-
ANCE SHEET 及INCOME STATEMENT 自一九八七至一九八九共六頁，請問這樣可以嗎（
這是供您向銀行貸款用的）」等語，此有上訴人及被上訴人大一統公司所不爭執之上
述函件一紙為憑。又上訴人之法定代理人陳明仁為被上訴人大一統公司之總經理，此
亦為被上訴人大一統公司所不否認，足見被上訴人大一統公司曾事前同意訴外人章知
予以系爭機器向加國銀行貸款，被上訴人大一統公司事後空言否認即不足採。另債權
轉讓同意書上陳明仁、陳明義、陳水清三人之簽名，經鑑定結果，雖非陳明仁、陳明
義、陳水清三人所親自簽名，固有鑑定書附卷可稽，然並不能因此即認定為被上訴人
甲○○所偽簽，而被上訴人甲○○於股東會議中同意以系爭機器向加國銀行貸款，乃
為其股東權之行使，尚難認其有背被上訴人大一統公司委任之意旨。況上訴人亦不能
舉證證明被上訴人甲○○之行為與HEDD-ROZ公司經營不善，致系爭機器遭加國法院拍
賣間有相當因果關係，被上訴人大一統公司對於被上訴人甲○○難謂有損害賠償請求
權存在，被上訴人大一統公司自無從將之讓與於上訴人。從而，上訴人本於債權讓與
之法律關係，預備聲明請求被上訴人甲○○給付一百萬元本息，亦屬無據云云。爰將
第一審所為上訴人敗訴之判決予以維持，駁回其上訴。
(一)查，原判決關於駁回上訴人先位聲明之上訴部分，經核於法洵無違誤。上訴論旨，
就原審取捨證據，認定事實之職權行使，指摘原判決關於此部分違背法令，求予廢棄
，非有理由。
(二)原判決關於駁回上訴人預備聲明之上訴部分：查，上訴人主張：被上訴人甲○○係
被上訴人大一統公司派至加國負責監管機器設備，其竟偽簽陳明仁、陳明義、陳水清
三人債權轉讓同意書，造成債權轉換為股權，加上被上訴人甲○○表態佔在加拿大方
面一邊，形成加國多數控股權可以主導公司經營，更於八十年七月十一日股東會議中
無條件支持加拿大股東共同議決將系爭機器向楓葉銀行抵押貸款，致遭法院查封拍賣
，損及被上訴人大一統公司原來擁有債權或資金控制權利益損失之發生，伊依債權轉
讓之法律關係，自得請求賠償等語（見原審卷一○四頁至一○七頁），而債權轉讓同
意書上陳明義、陳明仁、陳水清之簽名係被偽簽，並上開三人被偽簽之簽名有幾個字
母與被上訴人甲○○所簽之筆跡相似，已據鑑定人張維國於另案台灣花蓮地方法院檢
察署八十一年度偵字第三二五五號偽造文書案件偵查中結證綦詳（見一審卷七五頁）
，究其實情如何，攸關上訴人前開主張是否可採，原審未遑詳加調查審認，即為不利
於上訴人之判斷，自欠允洽。又依被上訴人甲○○致加國楓葉銀行之函件中，曾談及
「我們不希望陳家的抗議會妨礙我們向貴銀行借錢的計畫，而且我們一定會遵守本公
司與貴銀行簽訂的借款合約所規定的條款……」等語（見一審外放證物原證九號），
上訴人主張：被上訴人大一統公司並無同意將系爭機器向銀行貸款云云（見一審卷八
九頁反面筆錄），是否全無可採，亦有再事研求之餘地。上訴論旨，執以指摘原判決
關於此部分違背法令，求予廢棄，非無理由。
據上論結，本件上訴一部為有理由，一部為無理由。依民事訴訟法第四百七十七條第
一項、第四百七十八條第一項、第四百八十一條、第四百四十九條第一項、第七十八
條，判決如主文。
中      華      民      國    八十六    年      九      月     十九     日
                              最高法院民事第三庭
                                  審判長法官  范  秉  閣
                                        法官  朱  建  男
                                        法官  許  澍  林
                                        法官  楊  隆  順
                                        法官  陳  淑  敏
      右正本證明與原本無異
                                              書  記  官
中      華      民      國    八十六    年      十      月      二      日
